【裁判字號】    88,重上更(四),213
【裁判日期】    890524
【裁判案由】    偽造文書等
【裁判全文】
臺灣高等法院刑事判決                       八十八年度重上更(四)字第二一三號
    上  訴  人  台灣台北地方法院檢察署檢察官
    被      告  戊○○
    選任辯護人  連銀山
右上訴人因被告偽造文書案件，不服台灣台北地方法院八十四年度訴字第三二四號中
華民國八十四年五月三十日第一審判決（起訴案號：台灣台北地方法院檢察署八十年
度偵續一字第二一０號、八十年度偵續字第九九、一０九、一九四號），提起上訴，
本院判決後，經最高法院第四次發回，本院更為判決如左：
    主      文
上訴駁回。
    理      由
甲、公訴意旨略以：戊○○係台北市○○○路○段一二一號六樓之十五上仁不動產鑑
    定有限公司負責人，白紹燕（已判決無罪確定）為其助理，兼營不動產登記代書
    業務。戊○○與庚○○（經本院八十年度上訴字第七四四號、最高法院八十一年
    度台上字第二五二七號刑事判決判處減為有期徒刑一年六月確定）有金錢往來。
    庚○○於七十八年初從事房地產買賣，至七十九年初房地產不景氣，資金被套牢
    ，週轉不靈，無力新購土地，且無力償還戊○○之舊債。戊○○為圖庚○○得以
    償還舊債及獲取千分之五日息、百分之三佣金，竟教唆庚○○利用其向附表之被
    害人陳麗玉等人買賣彼等之房、地填寫不動產買賣契約及土地、建物移轉登記聲
    請書之機會，夥同己○○（經上開本院另案判處減為有期徒刑九月確定），由庚○○或己○○盜蓋上開被害人之印鑑章於土地及建築改良物抵押權設定登記聲請
    書及契約書之義務人欄內，為債務人庚○○擔任擔保，並收取土地所有權狀、印
    鑑證明書及戶籍謄本等資料，且為取信於附表所示之抵押權人。有高、姚二女共
    同得逞七十九年三月十四日子○○與庚○○之土地房屋買賣契約書、七十九年三
    月廿六日甲○○與庚○○之不動產買賣契約書、庚○○與辛○○之不動產買賣契
    約書。在上開契約書上偽造子○○、甲○○、辛○○之署押，盜蓋甲○○、辛○○之印章及庚○○事先偽刻之子○○印章加蓋於其上，持交戊○○及白紹燕填寫
    內容，且由戊○○代覓金主，使上開抵押權人貸款予庚○○，旋由戊○○或白紹
    燕為代理人，持上開偽造之文書等資料向該管地政機關為抵押權設定登記，使該
    管公務員將此不實之事項登載於其職務上所管之土地及建築改良物登記簿上，足
    以生損害於上開被害人及所有權人及土地、建物之管理之正確性。因認被告戊○○涉有刑法第二百十六條、第二百十條、第二百十四條及第三百三十九條第一項
    之罪嫌。
乙、程序部分：
    本件被告戊○○雖以本件依卷附「刑事判決正本送達檢察官逾一個月以上未退回
    送證報告表」，原審判決已於八十四年八月十六日送達承辦檢察官周治正，是檢
    察官至八十四年十一月三日始提起上訴，已逾上訴期間，其上訴為不合法云云。
    然因本件判決固曾於八十四年六月十日檢送周治正檢察官，惟因逾一個月以上未
    退回送證，承辦股復於八十四年八月十六日再度檢送，再因送證遲未退回，承辦
    股二度稽催法警室，嗣該周治正檢察官之送達回證於八十四年十月廿六日退回台
    灣台北地方法院，其上記載送達時間為八十四年十月廿四日，其上並有檢察官之
    章戳，有台灣台北地方法院八十六年六月卅日北院瑞刑詩八十四訴三二四字第二
    二三七六號函及所附之送件簿、報告表附卷可證，並經本院前審傳訊負責送達之
    法警黃永華證述無訛（八十六年十月廿七日筆錄），顯見檢察官之收受送達時期
    為八十四年十月廿四日無疑，是檢察官之上訴猶在上訴期間之內，應無上訴逾期
    之問題，被告此部分所述，自無可採，合先敘明。
丙、實體部分：
一、按犯罪事實應依證據認定之，無證據不得推定其犯罪事實。又不能證明被告犯罪
    者，應諭知無罪之判決，刑事訴訟法第一百五十四條、第三百零一條第一項分別
    定有明文。另按事實之認定，應憑證據，如未能發現相當證據，或證據不足以證
    明，自不能以推測或擬制之方法，為裁判基礎；且被告否認犯罪事實所持之辯解
    ，縱屬不能成立，仍非有積極證據足以證明其犯罪行為，不能遽為有罪之證明；
    而認定不利於被告之事實，須依積極證據，茍積極證據不足為不利於被告事實之
    認定時，即應為有利於被告之認定，更不必有何有利之證據；又共同被告所為不
    利於己之供述，固得採為其他共同被告犯罪之證據。惟此項不利之供述，須無瑕
    疵可指，而就其他方法調查，又與事實相符，始得採為其他共同被告犯罪事實之
    認定，最高法院分別著有四十年度臺上字第八六號判例、三十年度上字第一八三
    一號、三十年度上字第八一六號、最高法院三十一年上字第二四二三號、四十六
    年台上字第四一九號判例可資參照。
二、本件公訴人認被告戊○○涉有偽造文書等罪嫌，無非以(一)庚○○於台北市調查處
    七十九年五月廿四日筆錄已供述甚詳。且稱：被告戊○○尋金主設定抵押權取得
    貸款，使得償付林女代墊之頭期款及還清舊債，反覆使用林女教導之方法以債養
    債，致越陷越深，伊實際貸得之款僅為抵押金額之六成，約四千萬元。(二)上開多
    件不動產買賣均為庚○○（應係戊○○）辦理抵押貸款，貸款金額亦均高於頭期
    款，且貸款均未支付被害人，均屬異常。(三)本件抵押權人（金主）貸款金額有部
    分流向戊○○及白紹燕之帳戶，糾紛情形白紹燕亦大部分知情，已據戊○○供述
    在卷。(四)庚○○、己○○被訴偽造文書罪業經刑事判決有罪，民事亦應賠償等為
    其論據。
三、訊據被告戊○○矢口否認有公訴人所指偽造文書及詐欺犯行，辯稱本件伊不知情
    ，實係因庚○○於案發後在押，經濟窘困，曾於七十九年八月十五日透過其夫陸
    鑫齋向伊需索款項，伊不答應，庚○○始改口稱伊知情予以誣攀等語。
四、經查：
  (一)證人庚○○於七十九年五月廿一日在調查局訊問時，就「戊○○及白紹燕在受託
    辦理前述抵押登記時，是否知悉所有權人並未同意辦理設定抵押？」之問題，答
    稱「戊○○及白紹燕並不知情」（八十年度偵字第八九三二號十六頁）；嗣於七
    十九年六月十五日在檢察官時答稱：「（檢察官：他們二人－指戊○○、白紹燕
    －知道否這抵押設定書是你偽造的？）她不知道這抵押權設定書是假的；（檢察
    官：抵押權設定契約書是你蓋好章後交他辦的？）是」各等語（七十九年度偵字
    第六０五八號一一二頁及背面），並未指陳被告係知情或指使庚○○為上開偽造
    、詐欺行為，嗣證人庚○○於調查局七十九年五月廿四調查時固曾供述：「：：
    以致無資金再新購房地產進行買賣，因此戊○○乃告訴我，新購之房地產頭期款
    可由其代為墊付，再利用取得之房地產權狀資料，由其代尋金主設定抵押，貸得
    之款項可償付頭期款及前積欠款項。由於抵押貸款利息過重，以致新購房地產之
    尾款無法支付，且前積欠之款項亦無法清償，故而不得不一再使用林女教導之方
    法，以償還到期之舊債」云云。但庚○○此項供述，並未明確證明被告在受託辦
    理新購房屋抵押權設定時，知悉出賣人未同意設定抵押權，亦未證明被告教唆盜
    蓋或偽造印章於抵押權設定契約書上以偽造私文書。而庚○○、己○○被訴偽造
    文書之刑事判決均認定代書戊○○不知情抵押權設定契約書出於高、姚二人所偽
    造（見本院八十年上訴七四四號刑事判決）又庚○○於七十七年十月二十日經檢
    察官訊間，改變初供指戊○○知道，實因與丈夫陸鑫齋向被告要索三百萬元被拒
    始而改口（見更一卷上證七、八更二卷.６.陵鑫齋筆錄承認錄音內容）此項
    不利被告之瑕疪供述，核與其多次供述指被告不知情不符，因此改口之說不足採
    信。
  (二)證人己○○於七十九年五月廿二日調查局訊問時亦稱「戊○○應該是知情，但我
    並不確定」（七十九年度偵字第六０五八號四十一頁背面），並未肯定被告有參
    與或教唆上開犯罪行為；嗣證人己○○於同年六月十五日檢察官訊問時亦證稱「
    （檢察官：戊○○、白紹燕二人知道否抵押設定書是偽造？）不知道」（同卷一
    一一頁背面至一一二頁）；嗣經本院前審囑託訊問證人己○○，亦再次陳稱伊認
    為被告應不知情，被告亦未授意伊與庚○○如此辦理等語（八十七年七月八日筆
    錄），在在指明被告並未涉案。本院前審（更二字第三二號）傳喚證人己○○作
    證，提示筆錄問以：你在七十九年五月廿二日在台北市調查處陳述你明知庚○○
    未經賣主同意偽刻印鑑，偽造抵押權設定契約書向金主借貸，被告戊○○表示此
    方式是一般房地產買賣不成文程序，故你仍應庚○○之出面簽約對否？己○○答
    稱：當時我本來準備投案，突然我被抓時很驚慌，受訊問時我都趴在桌上，腦子
    一片空白，調查人員在問我什麼話，我都不知，也沒回答，只「有、嗯」表示
    ，後來他們拿筆錄給我看，我也沒看就簽名等語（見上更(三)卷九五頁）。本院雖
    再予訊問，仍作相同證述而製作筆錄調查員丑○○亦表明不知所述真意本院已無
    法追問出己○○在該筆錄所陳述之真意。己○○上開陳述意義不明，自不能為不
    利被之認定。
  (三)按不動產出賣人有同意以出賣之不動產設定抵押權取得貸款者，亦有未同意者，
    如證人辛○○（起訴書附表十七），即於調查時承認庚○○有表明要貸款，且真
    正之買賣契約書第三條以附註加記同意甲方（指買主庚○○）代賣主辦理貸款，
    並得貸款，視不足之數以現金補足（七十九年偵字七二七號卷第四、五頁）。又
    案發後，辛○○由報上得知，立即以郵局存證信函通知被告及庚○○，函中表示
    ：「有關委託台端辦理之所有權移轉及貸款手續等，請即刻停止辦理，並將一切
    證件書表交還：：」（八十年偵續字第九十九號卷第一二０頁），足證部分出賣
    人同意貸款。本件既有部分出賣人同意貸款，證人庚○○於其被訴案件中亦稱被
    告二人未直接與出賣人接觸（詳該判決），而被告於代辦理抵押權設定登記時，
    所有證件均由庚○○、己○○二人蓋妥出賣人印章於抵押權設定契約書上。於蓋
    好後交給戊○○找金主並設定抵押權，戊○○、白紹燕不知道抵押設定未經所有
    人同意，庚○○等從來沒有跟戊○○提到抵押權設定同意書的問題等情，亦據庚○○、己○○於台北市調查處調查時（七十九年度偵字第六０五八號卷三十八至
    四十二頁、五十至五十二頁、五十九至六十頁）、偵查中（同上卷第一一二、一
    一三頁、第一六０頁）供述甚詳。證人庚○○、己○○二人交付之文件又皆已蓋
    用印章完成，欲委託辦理抵押貸款，被告二人豈能必知有偽？庚○○於七十九年
    五月廿一日偵查中又稱被告二人知情，惟特別表明被告二人未問伊，因一向都交
    給被告二人辦，故所謂知情，係指被告知伊要辦抵押（七十九年偵字第三十七頁
    ），應不足為被告不利之認定。
  (四)本件起訴書附表所載各不動產出賣人，於出賣所有不動產時，均係林淑霖或庚○○出面所買，由高、姚二人出面看屋、簽約、付款，再由代書己○○辦理，業經
    證人王人明、魏占英、丁○○、陳麗玉、子○○、簡聖格、甲○○、侯李明道、
    李曾璽、辛○○、癸○○、寅○○於偵查中證實（七十九年度偵字第六０五八號
    卷九八至一０八頁、七十九年偵續字二七五號卷六六、六七頁、八十年偵續字第
    九十九號卷第四十四頁）。被害人丁○○、乙○○、壬○○於本院前審亦稱未見
    過被告（八十七年六月廿一日筆錄）等語，是亦未見被告有參與買賣而知情情形
    。證人即金主莊士衡、林千郁等，復於偵查中證稱確將貸與之金錢交與借款人。
    因其中有部分金錢係被告戊○○本人所有，亦需扣取利息及手續費，故部分貸款
    流入被告及白紹燕銀行帳戶，此尚不足以證明該二人知情而參與犯罪。
  (五)至證人庚○○於偵查時雖又稱：（檢察官：你要求己○○在買賣契約書上（將買
    賣金額）寫多一點？）對，戊○○說這樣貸款可以多一點（七十九年度偵字第六
    ０五八號七十九頁背面）等語，然因被告所提出其與證人陸鑫齋之錄音帶及譯文
    （上更一卷五十八至六十九頁），確為陸鑫齋之陳述，已據證人白紹燕於本院前
    審證述在卷（八十七年四月十四日筆錄），該錄音帶內容與譯文相符，亦經本院
    前審當庭勘驗無訛，證人陸鑫齋於當庭亦陳稱該錄音內容並無錯誤，其打電話之
    時間在庚○○被抓後沒多久等語（八十七年六月廿一日筆錄），依該錄音內容，
    陸鑫齋確有向被告要求給予二百萬元，亦有該譯文可證，顯見證人陸鑫齋於庚○○羈押後，確有向被告索取財物，庚○○是否因此，故作不利被告之陳述自非無
    可疑。又證人庚○○曾與案外人林淑霖（原名林惠美）於七十七年間成立九鼎有
    限公司，從事房屋租售業務，林淑霖並於七十七年十月十七日以向張銘載購買之
    房屋及土地向第三人設定抵押，嗣再於同年十二月辦理過戶手續，亦有被告於原
    審所提出之九鼎公司章程、建築改良物、土地登記簿謄本影本附卷（原審卷一一
    八至一二八頁）可證；證人庚○○前於七十八年十一月十日亦曾以案外人陳丁興
    所有之房地，為自己與陳丁興向被告戊○○之姐林登志設定金額一百一十萬元之
    抵押權，亦有被告於原審提出之土地、建築改良物登記簿謄本影本附卷（原審卷
    一三三至一三五頁）可參，足以證明證人庚○○於七十八年間已知以他人房地為
    自己設定抵押之事，其稱本件係因七十九年初房地不景氣，資金被套牢，出於被
    告教導而有本件行為，應與事實不符。再本件如附表編號十五債權人林進興為被
    告之弟，編號十七之債權人則為被告自己，有各該土地、建築改良物登記簿謄本
    及抵押權設定契約書等資料附卷可憑，並經證人林進興證述無訛，被告苟知情並
    參與偽造文書、詐欺行為，何以併以自己與弟為該詐欺之債權人（即被害人），
    致自己與胞弟追索無門？此於情理顯然不通。是證人庚○○上開陳述是否事實，
    亦值懷疑。證人即庚○○之夫陸鑫齋於本院前審又證稱庚○○未向其提及與何人
    共謀或受何人教唆所致（八十七年六月廿一日筆錄）等語，被告苟有教唆或參與
    本件犯罪，證人庚○○既因犯罪為檢察官羈押，豈有不盡吐實情，供出被告之理
    ？證人庚○○之前述瑕疵不利被告之部分證言，益難以認屬真實。
  (六)按一般社會確有以不動產出賣人之不動產設定抵押貸款，以支付買受人應付部分
    價金之情形。又設定最高限額抵押權，所得借到之金錢通常為設定額之數成，而
    此貸款金額與頭期款並無一定必然之關係，貸款既係庚○○、己○○二人所交付
    委辦，被告將貸款所得交付庚○○，未交付出賣人，難謂有何異常。至被告與白
    紹燕同為股東且設籍在一起，此與被告是否知悉並教唆、共同偽造文書或詐欺亦
    無必然關係。此外復查無其他證據足以證明被告有教唆、參與庚○○、己○○間
    犯罪之行為或有犯意之聯絡，自不能證明其犯罪。
五、有待特別指明者：
  (一)證人庚○○、己○○二人因共同偽造有關本案之被害人甲○○、丙○○等人之不
    動產抵押權設定契約書等私文書進而為不實之抵押權設定登記，而向抵押權人林
    千郁等人詐得金錢一案，業經最高法院八十一年台上字第二五二七號刑事判決、
    本院八十年上訴字第七四四號刑事判決判處庚○○減處有期徒刑一年六月，己○○減處有期徒刑九月確定，並均已執行完畢，有本院依職權調取該判決影本、本
    院被告全國前案紀錄表，及臺灣高等法院檢察署刑案紀錄簡覆表附卷可按，該確
    定判決認定本案被告戊○○及白紹燕（已判決無罪確定）均係不知情，並非共同
    正犯（見上更(三)卷十五、卅八、一七三頁），矧查證人庚○○最初於七十九年五
    月二十一日在法務部調查局台北市調查處（下稱調查處）調查時，經問：「戊○○、白紹燕在受託辦理前述設定抵押權登記時，是否知悉所有權人並不同意設定
    抵押」？答稱：「戊○○及白紹燕並不知情」（見偵字八九三二號卷十六頁）；
    此外該庚○○又於七十九年六月十五日在檢察官偵查時，檢察官問：「他們二人
    （指戊○○及白紹燕）知否這抵押權設定書是假的，是你偽造的」？仍答稱：「
    他（們）不知這抵押權設定書是假的」（見偵字六０五八號卷一一二頁）。雖庚○○其後於七十九年十月二十二日在檢察官偵查時，改變初供，謂戊○○知道（
    指設定抵押未經屋主同意之事），實因當時庚○○涉案羈押，經濟窘困，曾透過
    其夫陸鑫齋向被告戊○○要索金錢，被告僅虛與委蛇，陸鑫齋要索未得，庚○○
    是否因此懷恨而故意誣攀報復，不能無疑。此有陸鑫齋於七十九年八月十五日在
    電話中向被告要求新台幣三百萬元，然後又自動減為二百萬元，有電話錄音帶一
    捲及該錄音譯文為證，並經本院前審調查錄音帶與譯文內容相符，有如前述，再
    依案重初供之原則，證人庚○○該七十九年十月廿二日變更二次初供之不利被告
    供述，自非可信。
  (二)證人庚○○向被告調借款共六筆總計新台幣（下同）一千四百萬元（見更三卷七
    三頁至七八頁存褶影本黃色螢光註記）七十九年三月十五日以台銀支票償還一、
    八三八、０００元在白庭彥台銀總行兌現，四月二日以合庫支票償還三、三四０
    、０００元在白紹彥合庫總庫兌現，四月四日以台銀支票償還四、五四五、００
    ０元在被告台銀總行兌現，以合庫支票償還七八一、一五０元在白紹彥合庫總庫
    兌現，以台銀支票償還九一九、０００元在被告台銀總行兌現。以郵局儲金支票
    償還七００、０００及五七０、０００元在白紹彥郵局新店支局兌現。至於四月
    二日以台銀支票三、四００、０００元在被告台銀帳戶兌現即轉入庚○○指定之
    台銀忠孝分行陳連忠帳戶（此筆因庚○○在台銀總行無帳戶，台支經他銀行軋入
    經交換二日後方可動支，為求現高女借被告帳戶轉帳處理見本院上更(三)卷七０頁
    及七二頁判決內容）。總計借款尚有一、三０六、八五０元未償，庚○○貸得金
    錢先入帳由高女簽發支票償還被告，若被告為共犯何以貸得款不直接撥入戊○○
    帳戶。足證資金未全流入被告帳戶，亦無異常情形特予指明。
  (三)尤其本院訊問證人庚○○：「你（存）入（被告）戊○○帳戶的錢，除你向他借
    款之本金、利息，其他必要支出如代書費、稅捐外，尚有何額外的錢？」該證人
    答稱：「我付被告除了還她的借款之本金及利息、代書費外，沒有其他額外的錢
    」。本院又訊問證人己○○「這些抵押設定，林（即被告）究竟有無拿到錢？」
    答稱：「貸款所得均是高（燕容）拿去，我去簽一次約，向高拿三千元，關於抵
    押權設定是高與林（即被告）的事，他兩人直接接洽，我也不知情，我只是在初
    步時訂約（按即代書契約書），就一次拿三千元而已」（見上更(三)卷九四、九五
    頁），俱不能證明被告有任何參與或教唆庚○○、己○○為上開確定判決所認定
    犯罪之動機。從而，告訴人甲○○代理人，徒憑臆測，指摘被告與庚○○間金錢
    往來有異常情事，而指被告參與或教唆本案犯罪，尚非可取。
六、綜上所述，原審認不能證明被告犯罪而為被告無罪之諭知，核無不合，檢察官上
    訴仍指被告犯罪為無理由，應予駁回。
七、據上論斷，應依刑事訴訟法第三百六十八條，判決如主文。
本案經檢察官彭坤業到庭執行職務。
中     華     民     國    八十九   年       五       月     三十一     日
                            臺灣高等法院刑事第十八庭
                                審判長法  官  吳      敦
                                      法  官  林  陳  松
                                      法  官  吳  明  峰
右正本證明與原本無異。
如不服本判決應於收受送達後十日內向本院提出上訴書狀，其未敘述上訴之理由者並
得於提起上訴後十日內向本院補提理由書（均須按他造當事人之人數附繕本）。
           書記官  李  華  安
中     華     民     國    八十九   年       六       月       一       日


司法院資訊處製作；財團法人民間司法改革基金會備份。
